臺灣高等法院臺中分院民事判決　　　九十二年度上易字第二四四號
　　上　訴　人　乙○○
　　視同上訴人　戊○○
　　被　上訴人　庚○○
　　被　上訴人　己○○
　　被　上訴人　丙○○
　　被　上訴人　丁○○
　　被　上訴人　甲○○
右當事人間請求分割共有物事件，上訴人對於中華民國九十二年四月二十九日臺灣彰
化地方法院九十一年度訴字第一一八三號第一審判決提起上訴，經本院於九十三年二
月二十日言詞辯論終結，判決如左：
　　　主　　　文
原判決廢棄。
兩造所共有坐落彰化縣花壇鄉○○○段第一一五三號、地目旱、面積○、一○一八五
○公頃土地准予分割，其分割方法如附圖甲案所示：編號甲面積二四四、六四平方公
尺分歸被上訴人庚○○、甲○○、丙○○、李金銓按原應有部分比例共同取得，編號
乙部分面積三四七、六九平方公尺分歸上訴人乙○○取得，編號丙部分面積一七三、
八三平方公尺分歸被上訴人己○○取得，編號丁部分面積一七三、八四平方公尺分歸
上訴人戊○○取得，編號戍部分面積三八、五四平方公尺分歸上訴人戊○○、被上訴
人己○○按應有部分各三十六分之九，上訴人乙○○按應有部分三十六分之十八共同
取得。編號己部分面積三九、九六平方公尺由全體共有人按原應有部分比例共同取得
。
第一、二審訴訟費用由兩造依附表所示部分比例負擔。
　　　事實及理由
一、本件被上訴人於原審起訴主張：坐落彰化縣花壇鄉○○○段第一一五三號、地目
　　旱、面積○．一○一八五○公頃土地為兩造所共有，應有部分如附表所示，兩造
　　間分別就共有土地不能協議分割，又無因物之使用目的不能分割，或約定不分割
　　之情形，為此訴請原物分割，分割方法如原審判決附圖一之分割方案。經原審判
　　決如被上訴人聲明所示，其於本院聲明：駁回上訴。
二、上訴人乙○○則辯稱：系爭兩造共有之土地已於民國（下同）六十五年九月十一
    日由當時之共有人達成分割協議，訂有「共有土地分管契約書」，且自該契約書
    訂立後各共有人各自占有取得之位置使用收益，已歷二十餘年之久，均相安無事
    未曾爭擾，足見系爭契約書有消滅共有之特約，此分割協議書之效力對嗣後之受
    讓人仍有拘束力，被上訴人等僅得依協議分割內容請求履行，不得遽予提起分割
    共有物之訴訟。縱被上訴人得訴請分割系爭共有土地，但因系爭土地價值不高，
    如依原審所採分割方案，勢必拆除上訴人乙○○所有磚造平房北側之整片牆壁，
　　上訴人乙○○支付鉅額之修繕費用與土地價值不成比例，故伊願以新台幣（下同
　　）十五萬元補償，請求以地上建物現狀即如附圖乙案所示之方式分割等語。併聲
　　明：
（一）原判決廢棄。
（二）上訴人在第一審之訴駁回。
（三）第一、二審訴訟費用由被上訴人等負擔。
三、視同上訴人戊○○經合法通知，無正當理由，未於言詞辯論期日到場，核無民事
    訴訟法第三百八十六條所列各款情形，爰依被上訴人之聲請，由其一造辯論而為
    判決。又其未提出任何書狀為陳述，僅於勘驗期日到場陳稱同意上訴人就判決附
    圖甲案戊、已所示之分割方法。再者，訴訟標的對於共同訴訟之各人必須合一確
    定者，共同訴訟人中一人之上訴，其效力自及於全體，此觀民事訴訟法第五十六
    條第一項第一款規定自明，本件被上訴人對上訴人乙○○及戊○○提起分割共有
    物之訴，其訴訟標的對於上訴人及戊○○在法律上必須合一確定，故戊○○雖未
    對一審判決提起上訴，但上訴人乙○○聲明上訴之效力，應及於戊○○，故應併
    列為上訴人，併此敘明。
四、本件被上訴人起訴主張坐落彰化縣花壇鄉○○○段第一一五三號、地目旱、面積
    ○、一○一八五○公頃土地為兩造所共有，應有部分如附表所示等情，業據其提
    出土地登記簿謄本為證，復為上訴人等所不爭，自堪信為真正。另被上訴人主張
    兩造間無不分割之約定，亦無因物之使用目的不能分割之情形，就分割方法復不
    能達成協議，故訴請依民法第八百二十三條第一項裁判分割等語。上訴人乙○○
    則以前揭情詞置辯，是本件首應審究者，乃上訴人所提出之六十五年九月十一日
    就系爭土地所訂立之「共有土地分管契約書」之效力？
 　 （一）依上訴人所提出之六十五年九月十一日訂立之「共有±地分管契約書」固
          標明為「分管契約書」，但觀之該約定事項（三）（四）（五）分別載明
          ：「嗣後就其有土地分割時，共有人仍按本分管所定境界為準，申請辦理
          分割登記各取得分管土地之所有權」、「自分管後各不得逾越其分管部分
　　　　　之範圍而侵害共有人分管使用收益之行為」、「．．．危險擔保以本日互
　　　　　交付時起應由分管人獨自負擔，各不得據以土地登記簿上為共有而主張此
　　　　　為約定無效」等。證人即代書黃拓朗亦證稱：當時因系爭土地為農地，依
　　　　　法不能細分登記，故約定先分管，待將來可以分割時再按照這分管契約之
　　　　　內容分割等語（見本院卷第七十六頁）。顯見系爭契約顯有將來可分割登
　　　　　記時即消滅共有之特約，非僅在定使用之暫時狀態而已，即系爭契約為分
　　　　　割契約。
    （二）又按協議分割共有物係屬處分行為，應經全體共有人同意，始生協議分割
          之效力。本件系爭土地，由甲方李金土、乙方戊○○、丙方李世尊、丁方
          李玉琴、戊方庚○○、丙○○、李金漢（即李金銓）於六十五年九月十一
          日簽名用印訂立，斯時土地之共有人為李金土、戊○○、李車以（登記簿
          謄本載為李車椅）、李玉琴、庚○○、丙○○、甲○○、丁○○等，有土
          地登記簿謄本附卷足稽，故共有人甲○○並未於參與契約之訂立；依前開
　　　　　土地登記簿謄本所載，共有人李車以已於二十二年六月三十日死亡，其繼
　　　　　承人李炎山等人於契約訂立後之六十五年十月十九日方辦妥繼承登記，僅
　　　　　由李世尊以管理人身分代李車以訂立契約。顯見共有人甲○○未參與，且
　　　　　亦難認李世尊確有權代理已死亡數十年之李車以訂約。雖上訴人指稱：按
　　　　　分管契約首揭已載「庚○○等肆人簡稱戊方」等語，其末頁戊方處分別蓋
　　　　　有三顆印章及兩枚指印，足見甲○○亦於契約書上蓋章或按指紋云云。惟
　　　　　為被上訴人甲○○所否認，而細查該契約書上並無甲○○之印文，上訴人
　　　　　復未能舉證證明何指印為被上訴人甲○○所為，已難認上訴人所稱為可取
　　　　　。另證人即代書黃拓朗亦證稱：伊不記得契約書上所指之庚○○等四人是
　　　　　否包含甲○○，也不記得是否經當時八個共有人同意，也不知指印是否就
　　　　　是甲○○所按捺等語（見本院卷第七十六、七十七頁）。況依契約當事人
　　　　　簽名、用印處所載，甲方為李金土，其印文上方有一指印，即應指指印為
　　　　　李金土所為，另一指印則緊接於戊方庚○○印文之上，衡諸常時，該指印
　　　　　亦係指庚○○所為。是上訴人所稱自不足取。再者，李世尊並未提出授權
　　　　　書，參以上開代書之證述，難認契約訂立時，其得李車以或其繼承人全體
　　　　　同意代理訂約。縱事後共有人乙○○、戊○○二人大致就分管示意圖使用
　　　　　，李車以之繼承人亦將土地售予上訴人之前手李玉琴，但不能因而認其他
　　　　　未使用土地且未參與訂約之共有人有默示同意該契約；或被上訴人己○○
　　　　　買受共有地時，已知悉系爭契約存在，自不足以認上開共有土地分管契約
  　　　　書對被上訴人等已生有協議分割之效力。
五、次應審究者乃系爭土地之分割方法，查系爭土地上有如原判決附圖二所示上訴人
    乙○○所有Ｂ部分面積○．○一三六八三公頃二層樓加磚造建物及Ｃ部分面積○
  　．○一○一八四公頃磚造平房（均面向南側），與上訴人戊○○所有Ｆ部分面積
    ○．○一七一三○公頃二層樓加強磚造建物（南側緊鄰車路街），而Ｅ部分面積
    ○．○○三八五四公頃為私設柏油路面巷道（寬度一．五公尺），Ｇ部分面積○
    ．○○三九九六公頃則係現有道路車路街之一部份等情，業據原審及本院勘驗現
    場力實，有勘驗筆錄、現場略圖及彰化縣彰化地政事務所九十二年二月十一日複
    丈成果圖附卷可稽。而按法院定分割方法時，必須考量兩造之利益、意願、公平
    原則等，由土地上建物現況、各共有人原使用位置、分割後各共有人分得土地之
    方整及利用價值，予以衡量。雖上訴人乙○○主張為保存其地上建物之完整，請
　　求依如附圖乙案所示方式分割，伊願給付補償金十五萬元云云。惟查如上訴人乙
　　○○所主張之附圖乙案之分割方式，被上訴人庚○○、李金舂、丁○○、甲○○
　　所分配取得之編號甲部分，為上訴人乙○○所有前開之Ｂ部分磚造平房建物占用
　　約十點多平方公尺，上訴人乙○○雖主張欲以補償之方式向被上訴人取得該部分
　　土地，惟此末經被上訴人同意，且依現場堪驗筆錄暨現場略圖之記載，上訴人乙
　　○○所有Ｃ部分磚造平房後方（即北側）尚砌有一道磚造圍牆，圍牆與磚造平房
　　間尚有一、一公尺至七十公分之空地，故此上訴人乙○○較其其持所多占用之十
　　點多平方公尺中，包括磚造圍牆全部、空地及一小部份磚造平房，實際上將此部
　　分圍牆及磚造平房拆除，並無使該房屋結構產生安全顧慮之虞，且範圍尚小，磚
　　造平房之保存價值又較低，與土地之價值相較，該部分建物應無保留之必要，應
　　使被上訴人庚○○等人依原應有部分比例完全取得該部分土地，較為公允；另原
　　私設之柏油巷道Ｅ部分，目前即僅供上訴人乙○○出入南側車路街所使用，寬度
　　為一．五公尺，距離車路街不遠，是依該巷道現有之寬度及面積已足供上訴人乙
　　○○對外聯絡之使用。況兩造均同意被上訴人於本判決附圖甲案就戊、已部分所
　　示之分割方法（與上訴人所提乙案所示戊、已部分相同），即就附圖甲案所示戊
　　部分之私設道路部分由上訴人戊○○及被上訴人己○○按應有部分各三十六分之
　　九、上訴人乙○○按應有部分三十六分之十八共同取得，另附圖所示已部分為現
　　車路街之一部，則按全體共有人應有部分比例共同取得（見本院卷第一百六十五
　　頁）。另被上訴人庚○○、丙○○、丁○○、甲○○等人，同意就系爭土地分割
　　後，仍願維持共有關係，本院審酌系爭土地現況、各共有人使用情形、出入孔道
　　、意願、公平及土地之整體利用等上開一切情況，自以判決附圖甲案所示，較能
　　兼顧各共有人之利益，即以如附圖甲案所示：編號甲面積二四四、六四平方公尺
　　分歸被上訴人庚○○、甲○○、李乙春、李金註按原應有部分比例共同取得，編
　　號乙部分面積三四七、六九平方公尺分歸上訴人乙○○取得，編號丙部分面積一
　　七三、八三平方公尺分歸被上訴人己○○取得，編號丁部分面積一七三、八四平
　　方公尺分歸上訴人戊○○取得，編號戊部分面積三八、五四平方公尺分歸上訴人
　　戊○○、被上訴人己○○按應有部分各三十六分之九，上訴人乙○○按應有部分
　　三十六分之十八共同取得。編號己部分面積三九、九六平方公尺由全體共有人按
　　原應有部分比例共同取得。始屬公允。原判決所採之分割方式，將使共有人分得
　　面積與應有部分比例不符，上訴意旨指摘原判決不當，求予廢棄，為有理由，應
    由本院將原判決廢棄，改判如主文第二項所示。
六、又本件係因分割共有物而涉訟，上訴人之行為可認按當時之訴訟程度為伸張或防
    禦權利所必要，是本件訴訟費用應有民事訴訟法第八十一條第二款規定之適用，
    應由兩造各依其應有部分比例負擔。
七、據上論結，本件上訴為有理由，依民事訴訟法第四百五十條、第七十八條、第八
    十一條第二款、第八十五條第一項，判決如主文。
中　　　華　　　民　　　國　　九十三　　年　　　三　　　月　　　十　　　日
~B1民事第六庭審判長法　官　吳火川
~B2　　　　　　　　法　官　陳繼先
~B3　　　　　　　　法　官　吳惠郁
右為正本係照原本作成。
不得上訴。
~B　　　　　　　　書記官　柯孟伶
中　　　華　　　民　　　國　　九十三　　年　　　三　　　月　　 十一　　 日
                                                                        Ｈ
